最高法院刑事判決　　　　　　一○○年度台上字第七一一六號
上　訴　人　劉文鏘
上列上訴人因偽造文書案件，不服台灣高等法院台中分院中華民
國一００年八月十八日第二審更審判決（九十八年度重上更(一)字
第一三四號，起訴案號：台灣彰化地方法院檢察署九十二年度偵
續字第五八號），提起上訴，本院判決如下：
    主  文
上訴駁回。
    理  由
按刑事訴訟法第三百七十七條規定，上訴於第三審法院，非以判
決違背法令為理由，不得為之。是提起第三審上訴，應以原判決
違背法令為理由，係屬法定要件。如果上訴理由書狀並未依據卷
內訴訟資料，具體指摘原判決不適用何種法則或如何適用不當，
或所指摘原判決違法情事，顯與法律規定得為第三審上訴理由之
違法情形，不相適合時，均應認其上訴為違背法律上之程式，予
以駁回。本件上訴人劉文鏘上訴意旨略稱：(一)、上訴人係於民國
八十四年十一月二十二日十三時五十五分十四秒自郭莊帳戶內
提領新台幣（下同）二十萬元（即原判決事實欄一之(五)部分），
隨即於同日十三時五十六分二十九秒存入上訴人之活期存款帳戶
，當日營業結束後，存款記帳員發現庫存現金短缺，經查係本次
交易誤植，即作「沖正交易」，而「沖正交易」需經存款襄理核
准並登記於備查簿，原審就此銀行實務似非熟稔，又未詳予訊問
證人即經辦行員魏慈伶，以查明其原因，即遽為不利於上訴人之
認定，顯有調查未盡之違誤。(二)、原判決理由欄說明上訴人復無
法提出有利證據以證明告訴人郭龍傳同意借款六十萬元予上訴人
，則上訴人辯稱有得到郭龍傳之同意云云，顯難遽採等由，而認
定上訴人犯罪，顯科上訴人「自證無罪」之義務，而有悖於無罪
推定原則，亦有判決不適用法則之違誤。(三)、上訴人於八十七年
間即已調離台灣省合作金庫員林支庫（現改制為合作金庫銀行股
份有限公司員林分行，下稱合庫員林分行），自不可能於八十九
年一月二十日在合庫員林分行與郭龍傳對帳，證人許文錦於偵查
中證稱：上訴人有於上開時、地與許龍傳對帳云云，顯與事實不
符，況第一審傳訊許文錦，其均未到庭，許文錦既未曾於法院接
受當事人之交互詰問，其於偵訊中所為之陳述即屬未經合法調查
之證據，自不得作為本案之證據。又原判決所載上訴人於上開時
、地與許龍傳對帳之錄音帶及譯文，上訴人於歷審時均否認該錄
音係上訴人之聲音，原審未當庭播放該錄音，且對上訴人之上開
辯解亦未為任何指駁說明，於審理期日亦未當庭宣讀該譯文或告
以要旨，逕採該錄音及譯文為不利上訴人之認定，亦有違背證據
法則。(四)、原判決理由欄說明上訴人縱有幫郭龍傳申請調降利率
，亦係發生在上訴人於八十四年十一月二十二日自郭莊帳戶提
領二十萬元之後，而認上訴人辯稱：因伊幫忙郭龍傳向合庫總行
申請調降利率，所以郭龍傳才願意借錢給伊云云，不足採信。惟
郭龍傳係合庫員林分行新授信戶及存款新戶，按合庫規定需存款
二至六月，且存續期間存款良好，始可向總行申請調降利率，上
訴人即告知郭龍傳需培養存款實績，方可向總行申請，郭龍傳因
而願意借錢予上訴人。原審就此銀行實務似非熟稔，又未詳予調
查或傳訊相關放款經辦員查明，遽為不利於上訴人認定，亦有調
查未盡之違誤。(五)、原判決事實欄一之(六)部分既認定上訴人另有
現金，何以事實欄一之(三)部分又認定上訴人戶頭用罄而無現金，
前後認定不相一致，亦有矛盾。(六)、郭龍傳並不爭執上訴人已於
八十四年十二月二十六日將補發之存摺二本，連同舊存摺共四本
一併交還之事實，且郭龍傳於補發存摺當日，隨即持存摺親自領
取四十萬元之現金，而於原審多次詰問郭龍傳關於上訴人轉交存
摺時，其內頁是否有黏貼資料時，郭龍傳均支吾其詞，並當庭承
認自行拿合庫補發章蓋於存摺封面，是該剪接黏貼資料之行為，
顯係郭龍傳所為。原審不察，遽為不利上訴人之認定，亦有違誤
等語。
惟查證據之取捨、證據證明力之判斷，以及事實有無之認定，屬
事實審法院之職權，苟其取捨判斷與認定，並不違背論理法則及
經驗法則，即不容任意指為違法，而執為適法之第三審上訴理由
。本件原判決認定上訴人有其事實欄所載犯行，係依憑上訴人坦
承其有填寫原判決事實欄一之(一)至(六)所示之取款憑條及存款憑條
之供詞，證人郭龍傳於偵查、原審之證詞，證人謝紫倫、林益民
、林美秀於第一審之證詞，證人黃靜萍、吳麗香、許怜怜、魏慈
伶於原審之證詞，證人許文錦於偵查中之證詞，以及卷附郭淑芬
、郭淑貞、郭莊帳戶之分戶交易明細表與存摺影本，上訴人活
期儲蓄存款帳戶、支票存款帳戶與員工存款帳戶之分戶交易明細
表，取款憑條，存款憑條，合作金庫中心代碼表摘要說明、櫃員
常用交易代號速查表，上訴人所簽發之支票影本六張，合庫員林
分行一００年七月二十二日合金員存字第一０００００四０三八
號、九十九年十一月十日合金員存字第０九九０００六三五六號
函，原審公務電話查詢紀錄表二份，八十九年一月二十日上訴人
、郭龍傳對帳之錄音帶與譯文，檢察官勘驗上開錄音帶之筆錄等
證據資料，予以綜合判斷，認上訴人犯行堪以認定。並指駁、說
明上訴人否認犯罪，辯稱：伊係向郭龍傳借款，經他同意後，才
於八十四年十月二十三日、同年月二十七日自郭淑芬帳戶提領三
十五萬元、二十五萬元，轉存至伊設於合庫員林分行之活期儲蓄
存款帳戶，而伊於八十四年十月二十八日本已準備現金六十萬元
要償還上開借款，因伊要買達摩蘭花，故先將此六十萬元存入郭
淑芬帳戶，再依照郭龍傳指示，由郭淑芬帳戶提領八百萬元轉存
至郭淑貞帳戶，再由郭淑貞帳戶提領六十萬元，存入伊上開帳戶
，伊隨即由伊帳戶提領三十萬元、三十萬元，作為向江儒壇購買
六十萬元之達摩蘭花之用，嗣一週後，因郭龍傳表示借款六十萬
元之事怕他太太知悉，要求歸還，伊遂向江儒壇商議，由江儒壇
以六十萬元買回該達摩蘭花，江儒壇乃於八十四年十一月六日交
付伊現金六十萬元，伊即存入伊上開帳戶，再將該筆款項轉帳存
入郭莊帳戶，至於郭莊帳戶當日再領取之六十萬元，是郭龍
傳自己所為，與伊無關，八十四年十一月二十二日伊再向郭龍傳
借款二十萬元，該款項即自郭莊帳戶提領後，存入伊上開帳戶
，伊於八十四年十二月二十六日再由伊上開帳戶轉出二十萬元，
存入郭莊帳戶，以為清償，而郭莊帳戶於八十四年十二月二
十六日十二時十四分三十二秒存入之六十萬元，亦與伊無關，因
伊有幫郭龍傳向總行申請調降利率，以郭龍傳當時借款八千萬元
，調降一碼利率，一年可省二十萬元的利息，所以郭龍傳才同意
借錢云云，為卸責飾詞，並無足取。林益民會計師所出具之查核
報告書雖未將郭淑芬帳戶於八十四年十月二十三日及同年月二十
七日遭上訴人盜領之三十五萬元、二十五萬元，及於八十四年十
月二十八日存入六十萬元之部分，列為疑似上訴人所盜領之款項
；證人江儒壇於偵查及原審時證稱：上訴人向伊購買六十萬元之
蘭花時，曾在伊面前打電話向某人借六十萬元，上訴人在電話中
稱該人為會長，隔一週後，上訴人說借他錢的人怕太太知道，要
伊歸還借款，請伊將蘭花買回，伊就以六十萬元買回該蘭花等語
，及郭龍傳於八十二年二月間起至八十五年六月間止，雖曾擔任
彰化縣郭氏宗親會會長一職；證人黃靜萍、吳麗香於原審時雖證
稱：若要從甲帳戶領款後存入乙帳戶，原則上要先輸入取款資料
，再辦理存入，順序不能顛倒等語；郭龍傳因向合庫員林分行借
貸多筆款項，自八十九年間起即無力繳納本息，經合庫向第一審
法院民事庭提起清償借款之訴；卷附合庫函文雖載稱：「劉文鏘
六年前於郭君（即證人郭龍傳）同意下，確有自郭淑貞帳戶轉出
六十萬元至劉員個人帳戶內，並於數日後再行歸還，且依郭君意
思轉入郭女祖父郭莊帳戶之情事」、「餘未發現與劉員有關之
其他資金往來情形」等情，且證人曾裕生（合庫員林分行襄理）
於偵查中亦證述同上內容；郭龍傳雖自行在郭淑貞、郭莊帳戶
存摺上，蓋上「補發」之章等情，均不足據為有利於上訴人之認
定等由甚詳。又以核上訴人所為，係犯刑法第二百十六條、第二
百十條之行使偽造、變造私文書罪及第三百三十九條第一項之詐
欺取財罪，依修正前刑法第五十六條連續犯、第五十五條牽連犯
規定，從情節較重之連續行使偽造私文書罪論處，於法定刑度內
酌情量處其刑，並以上訴人犯罪時間係在九十六年四月二十四日
以前，合於中華民國九十六年罪犯減刑條例第二條第一項第三款
規定，減其宣告刑二分之一（原處有期徒刑六月，減為有期徒刑
三月，併均諭知易科罰金之折算標準）。已詳其所憑證據及認
定之理由，所為論斷均有卷存證據資料可資覆按。上訴意旨雖指
摘原判決違法，然按：(一)、刑事訴訟法第一百六十五條之一第二
項：「錄音可為證據者，審判長應以適當之設備，顯示聲音，使
當事人、代理人、辯護人或輔佐人辨認或告以要旨」，乃就新型
態證據之開示、調查方法而為之規定；所謂「以適當之設備，顯
示」，通常以勘驗為之，重在辨別錄音聲音之同一性，兼及錄音
內容之真實性。此於被告或訴訟關係人對其譯文之真實性發生爭
執或有所懷疑時，法院固應依上開條項規定勘驗錄音帶踐行調查
證據之程序，以確認該錄音聲音是否為本人及其內容與譯文之記
載是否相符；然如被告或訴訟關係人對錄音之譯文真實性並不爭
執，顯無辨認其錄音聲音之調查必要性。是法院於審判期日就此
如已踐行提示譯文供當事人辨認或告以要旨，使其表示意見等程
序並為辯論者，其所為之調查證據程序即無不合。縱未勘驗該錄
音帶，亦不能謂有同法第三百七十九條第十款所稱應於審判期日
調查之證據未予調查之違法。上訴人於原審行準備程序時業已同
意上開八十九年一月二十日之錄音譯文可作為證據使用，而原審
審判長於審判期日調查證據，亦已依法提示上開譯文，並告以要
旨，給予上訴人表示意見並為辯論，且於審判長訊問「尚有何證
據調查時？」，上訴人亦答稱「沒有。」等情，有原審準備程序
及審判筆錄在卷可憑。上訴人對該譯文之真正既不爭執，亦未再
聲請勘驗該錄音帶。原審未再播放該錄音帶予以勘驗，並無調查
未盡之違法。又許文錦於偵查中所為之陳述，何以有證據能力，
且原審於審判期日亦已提示該陳述予上訴人並告以要旨，給予上
訴人陳述意見並為辯論之機會，而完足調查證據之程序等由，亦
據原判決於理由欄闡甚明；況上訴人於原審亦未聲請傳訊許文
錦，而放棄其詰問權。原審未再傳訊許文錦，亦無上訴意旨所指
摘違背證據法則，或侵害上訴人詰問權之違法情形。(二)、原判決
事實欄一之(三)部分，係認定上訴人於「八十四年十月二十八日」
手上及其於合庫員林分行之帳戶並無現金六十萬元等情；而原判
決事實欄一之(六)部分，則係認定上訴人手上於「八十四年十二月
二十六日」約有現金十四萬元（即六十萬元扣除二十一萬元及二
十五萬元）等情。上開二部分所認定之時間不同，上訴人於八十
四年十月二十八日雖無現金六十萬元，與其於八十四年十二月二
十六日是否有無現金，顯無關連。又原判決係綜合上開卷證資料
，而認定上訴人確有本件連續行使偽造私文書犯行，而非僅憑上
訴人無法提出有利證據以證明郭龍傳確有同意借款六十萬元乙節
，為論罪之基礎。再者，八十四年十一月二十二日上訴人盜領郭
莊帳戶內之二十萬元部分，雖因存款記帳員交易誤植，而需作
「沖正交易」，縱該「沖正交易」需經存款襄理核准並登記於備
查簿，亦與上訴人有無盜領該存款無涉。上訴意旨置原判決明白
論斷於不顧，猶執前詞漫指原判決事實認定前後矛盾、違背無罪
推定原則或調查未盡云云，亦非合法上訴第三審之理由。(三)、其
他上訴意旨，均係就原審已調查及依憑卷證資料所為採證認事職
權之合法行使，以及原判決已論列說明之事項，依憑己見，任意
指為違法，並重為事實之爭執，否認犯罪，殊與法律規定得為第
三審上訴理由之違法情形不相適合。衡以前開說明，其行使偽造
、變造私文書之上訴為違背法律上之程式，應予駁回。又其牽連
犯詐欺罪部分，核係屬刑事訴訟法第三百七十六條第四款所列之
案件，依該法條規定，既經第二審判決，不得上訴於第三審法院
。本件牽連重罪之行使偽造私文書部分，其上訴既不合法，無從
為實體上判決，輕罪之詐欺部分，自亦無從適用審判不可分之法
理，併予審究，亦應從程序上予以駁回。
據上論結，應依刑事訴訟法第三百九十五條前段，判決如主文。
中    華    民    國  一○○  年   十二   月  二十二  日
                      最高法院刑事第九庭
                          審判長法官  賴  忠  星  
                                法官  呂  丹  玉  
                                法官  吳      燦  
                                法官  蔡  名  曜  
                                法官  葉  麗  霞  
本件正本證明與原本無異
                                      書  記  官  
中    華    民    國  一○○  年   十二   月  二十七  日
                                                      v